臺灣高雄地方法院民事判決　　　　　　100年度家訴字第132號
原　　　告　林冠良
訴訟代理人　張義
被　　　告　邱林美月
　　　　　　邱本福
上列當事人間宣告分別財產制事件，本院於民國100 年7 月13日
言詞辯論終結，判決如下：
    主  文
宣告被告間之夫妻財產制應改用分別財產制。
訴訟費用新台幣參仟元由被告負擔。
    事實及理由
一、原告主張：被告邱林美月曾於民國98年間簽發票面金額新臺
    幣（下同）50萬元之支票（下稱系爭支票）與原告，經原告
    提示遭退票，原告乃聲請對被告邱林美月核發支付命令，經
    本院核發98年度司促字第2438號支付命令在案。原告復於99
    年間以上開支付命令為執行名義，聲請對被告邱林美月為強
    制執行，惟因被告邱林美月無財產可供執行，本院乃於99年
    12月15日發給雄院高99司執菊字第146008號債權憑證（下稱
    系爭債權憑證），被告邱林美月計尚積欠原告50萬元及自98
    年1 月6 日起至清償日止按年利率6%計算之利息。而被告邱
    林美月與邱本福為夫妻關係，二人並未以契約訂立夫妻財產
    制，依民法第1005條之規定，應以法定財產制為其夫妻財產
    制，原告復已對被告邱林美月聲請強制執行，然未受清償，
    爰依民法第1011條之規定，聲明請求宣告被告間之夫妻財產
    制改用分別財產制。
二、被告則以：其二人自結婚迄今，均未以契約訂立夫妻財產制
    ，係因訴外人曾鍾金英積欠原告債務，被告邱林美月乃借票
    給曾鍾金英，曾鍾金英即將之轉交與原告，曾鍾金英就其與
    原告間之債務，事後已清償原告20萬元，其餘款項則陸續清
    償中，目前尚未清償完畢等語置辯，並聲明請求駁回原告之
    訴。
三、按「夫妻未以契約訂立夫妻財產制者，除本法另有規定外，
    以法定財產制，為其夫妻財產制。」、「債權人對於夫妻一
    方之財產已為扣押，而未得受清償時，法院因債權人之聲請
    ，得宣告改用分別財產制。」，民法第1005條、第1011條分
    別定有明文。又所謂未得受清償，包括全無可扣押之物或所
    扣押之物數量不足及所扣押之財產不足清償該為扣押之債權
    人債權等情形。蓋債務人有財產經扣押，而債權人未得受清
    償時，債權人即可依民法第1011條規定，聲請宣告改用分別
    財產，而債務人全無財產可供扣押，其無資力清償債務情形
    更甚於有財產經扣押，而債權人未得受清償之情形，依舉輕
    以明重之法則，解釋上自應認夫妻之一方全無可供扣押之物
    ，債權人因而未得受清償時，亦有民法第1011條之適用。
四、原告主張系爭支票乃被告邱林美月所簽發，經其提示遭退票
    ，嗣本院核發98年度司促字第2438號支付命令後，其於99年
    間以上開支付命令為執行名義，聲請對被告邱林美月為強制
    執行，惟因被告邱林美月無財產可供執行，經本院發給系爭
    債權憑證等情，業據原告提出，業據原告提出系爭債權憑證
    為證，且為被告所不爭執，堪信為真實。又原告主張係因曾
    鍾金英及訴外人鍾炳珍、曾鳳騰向其借款350 萬元，屆期未
    獲清償，乃向曾鍾金英追討，訴外人曾鳳騰事後有給付20萬
    元，曾鍾金英則交付系爭支票等情，業據提出本票及本院86
    年12月23日86年度執字第23239 號債權憑證為證，參以證人
    曾鍾金英到庭證稱：之前有欠原告350 萬元，有提供2 筆土
    地抵押給原告，事後訴外人鍾炳珍有替伊清償60萬元，伊亦
    有按月清償5,000 元，迄至伊生病後就未再還款，後來原告
    表示要以100 萬元清償該債務，伊遂給付原告20萬元及系爭
    支票等語，足認原告主張被告邱林每月就系爭債權憑證上所
    載積欠款項即50萬元及自98年1 月6 日起至清償日止按年利
    率6%計算之利息全數未清償之情屬實。再者，被告為夫妻，
    並未以契約訂立夫妻財產制一節，有戶籍謄本在卷可稽，且
    經被告陳明在卷。本件原告既為被告邱林美月之債權人，已
    對被告邱林美月聲請強制執行，惟因被告邱林美月無財產可
    供執行，致原告之債權無法受償，且依被告邱林美月之財產
    所得調件明細表所載，被告邱林美月林益昌名下確無財產，
    則依上開法條規定及說明，原告依民法第1011條規定，請求
    宣告被告間之夫妻財產制改用分別財產制，為有理由，應予
    准許。
五、本件原告全部勝訴，訴訟費用即裁判費3,000 元應由被告負
    擔。
六、結論：原告之訴為有理由，依民事訴訟法第78條、第85條第
    1 項，判決如主文。
中    華    民    國   100    年    7     月    15    日
                        家事法庭法  官  黃悅璇
正本係照原本作成。
如對本判決上訴，須於判決送達後20日內向本院提出上訴狀。
中    華    民    國   100    年    7     月    15    日
                                書記官  楊馥華